【裁判字號】    90,訴,1185
【裁判日期】    900919
【裁判案由】    公司法等
【裁判全文】
臺灣板橋地方法院刑事判決                          九十年度訴字第一一八五號
    公  訴  人  臺灣板橋地方法院檢察署檢察官
    被      告  己○○
右列被告因違反公司法等案件，經檢察官聲請簡易判決處刑（九十年度偵字第四九三
八號），本院三重簡易庭認為不得以簡易判決處刑，移送本院普通庭適用通常程序審
判，本院判決如左：
    主  文
己○○共同公司負責人，公司應收之股款，股東並未實際繳納，而以申請文件表明收
足，處拘役拾日，如易科罰金，以佰元折算壹日。緩刑貳年。
    事  實
一、己○○於民國八十八年九月間，邀集蔡月蘭、戊○○、乙○○、丙○○等人，預
    以臺北縣三重市○○路四十號為營業處所，籌設若曼莎企業有限公司（下稱若曼
    莎公司），預定總資本額為新臺幣（下同）一百萬元，由己○○負擔出資額二十
    萬元擔任該公司之董事，蔡月蘭、戊○○、乙○○、丙○○等人為該公司設立時
    之股東，均應出資二十萬元。惟己○○明知若曼莎公司各股東之股款尚未繳足，
    即透過公司會計丁○○向有犯意聯絡之甲○○（涉犯公司法案件由檢察官另案偵
    辦）提供一百萬元資金，於八十八年九月十日存入若曼莎公司於中國農民銀行新
    莊分行所開設，帳號000－00－00000－0號帳戶內，而檢具存款證明
    作為資本證明，並交由亦有犯意聯絡之禮鵬會計師事務所會計師劉玉芝（涉犯公
    司法案件由檢察官另案偵辦），持向經濟部中部辦公室表明申請公司設立登記及
    公司股款已收足之旨，由經濟部中部辦公室以八十八年九月十七日八八經中辦字
    第０八八六八四七四五號函核准設立。而上開帳戶內之金額一百萬元，旋於公司
    尚未核准設立之同年九月十三日提領轉存入其他籌備公司之帳戶，嗣於八十九年
    間，因財政部實施金融檢查時，發現中國農民銀行新莊分行，有多戶公司籌備處
    時期之帳戶內資金往來異常，始進而查知上情。
二、案經經濟部函送臺灣板橋地方法院檢察署檢察官偵查起訴。
    理  由
一、右揭犯罪事實，業據被告己○○於本院審理時供承不諱，核與證人戊○○、乙○○到庭供述之情節相符，且有財政部八十九年十一月十日臺財融字第八九三五三
    七八七號函所附新莊分行八十八年一至十二月有關公司籌備處開戶之存提款明細
    表、直新鋁業公司設立登記事項卡、董事股東名單、公司設立登記資本額查核報
    告書、直新鋁業公司股東繳納股款明細表、中國農民銀活期存款帳戶存摺影本等
    資料附卷可稽，本件事證明確，被告犯行堪以認定，應依法論科。
二、按被告己○○所為，係犯公司法第九條第三項前段之罪。又資金提供者甲○○及
    會計師劉玉芝，雖非若曼莎公司之負責人，然與被告己○○間，就所犯上開之罪
    ，有犯意聯絡及行為分擔，依刑法第三十一條第一項之規定，仍均應論以共同正
    犯。爰審酌被告品行、犯罪動機、目的、手段等一切情狀，量科如主文所示之刑
    ，又被告行為後，刑法第四十一條業於九十年一月四日修正為「犯最重本刑為五
    年以下有期徒刑以下之刑之罪，而受六月以下有期徒刑或拘役之宣告，因身體、
    教育、職業、家庭之關係或其他正當事由，執行顯有困難者，得以一元以上三元
    以下折算一日，易科罰金。但確因不執行所宣告之刑，難收矯正之效或難以維持
    法秩序者，不在此限。」「併合處罰之數罪，均有前項情形，其應執行之刑逾六
    月者，亦同。」並於同年月十日公佈施行，於同年月十二日生效，比較新舊法之
    規定，以變更後之新法對被告有利，依刑法第二條第一項前段之規定，自應適用
    裁判時之新法，諭知易科罰金之折算標準，以資懲儆。末查，被告己○○前未曾
    受有期徒刑以上刑之宣告，此有臺灣高等法院刑案紀錄簡覆表一份在卷可按，因
    一時失慮而誤觸刑章，經此次偵審程序，當知儆惕而無再犯之虞，爰併諭知緩刑
    二年，以啟自新。
三、公訴意旨另以：被告己○○明知若曼莎公司各股東之應出資額尚未繳足，竟以申
    請資料表示已繳足。並持此帳戶資料持向經濟部中部辦公室申請公司設立，而使
    該管公務員將此不實事項登載於職務上所掌管之公文書上，足以生損害於經濟部
    對於准許公司設立登記之正確性及易使一般民眾信任已為合法設立之公司。認被
    告另涉刑法第二百十四條之使公務員登載不實罪，並與前開違反公司法第九條第
    三項前段之罪有方法、結果之牽連關係云云。惟按刑法第二百十四條使公務員登
    載不實事項於公文書罪，須一經他人之聲明或申報，公務員即有登載之義務，並
    依其所為之聲明或申報予以登載，而屬不實事項者，始足構成，若其所為之聲明
    或申報，公務員尚須為實質之審查，以判斷其真實與否，始得為一定之記載者，
    即非本罪所稱之使公務員登載不實（最高法院八十五年度臺上字第二七七八號判
    決可資參照）。次按，公司法第七條第一項規定：「公司之設立、變更或解散之
    登記或其他處理事項，中央主管機關得委託地方主管機關審核之」；又同法第三
    百八十七條規定：「公司之登記或認許，應由負責人備具申請書，連同本章所應
    備之文件二份，向中央主管機關申請或報由地方主管機關核辦；由代理人申請時
    ，應加具代理之委託書。前項代理人以會計師、律師為限。」；第三百八十八條
    復規定：「主管機關對於公司登記之申請，認為有違反法令或不合法定程式者，
    應令其改正，非俟改正合法後，不予登記。」；第四百十二條第一項規定「有限
    公司應於章程訂立後十五日內，將左列事項，向主管機關申請為設立之登記：一
    、第一百零一條所列各款事項。二、繳足股款之證件。三、以現金以外之財產抵
    繳股款者，其姓名及其財產之種類、數量、價格或估價之標準。」；同條第二項
    規定：「主管機關對於前項之申請，應派員檢查，並得通知公司限期申復。」。
    再參以，經濟部所發布之公司行號申請登記資本額查核辦法第一條規定：「公司
    行號申請登記資本額之查核，依本辦法之規定。但其他法令另有規定者，並應從
    其規定。」；第二條第一項規定：「公司申請設立登記或合併、增減、實收資本
    額等變更登記，除以公司債轉換股份或銀行保險公司、票券金融公司、證券金融
    公司、外匯經紀公司、信用卡公司等外，應檢送設立、合併、增減、實收資本額
    基準日會計師查簽證之資產負債表，並依其性質檢附下列文件作為會計師查核報
    告書之附表，並於騎縫處加蓋會計師印鑑章，報請主管機關查核：：：」；第九
    條又規定：「主管機關於核准公司資本額登記前，得先查驗。主管機關於准登記
    後，得予抽查。」。依上開規定觀之，向主管機關申請為有限公司設立之登記，
    其於申請設立登記時，公司應收之股款是否確已繳足，主管機關應派員檢查，並
    得通知公司限期申復，亦即須為實質之審查，以判斷其真實與否，而非僅依其申
    請或聲明即為一定登載之形式審查，則有限公司負責人明知申請設立登記時，公
    司應收之股款並未繳足，仍以申請文件表明收足而使公務員將此不實事項予以登
    載，應僅成立公司法第九條第三項前段之罪，無適用刑法第二百十四條論罪之餘
    地，最高法院八十九年度臺非字第四六號判決可資參照。是本件被告以申請資料
    表明收足股款，向經濟部中部辦公室申請公司設立登記，該管公務員既有審查義
    務，被告所為自不能另成立使公務員登載不實之罪。惟公訴人既認被告所涉刑法
    第二百十四條之罪，與本院前揭就被告論罪科刑之違反公司法第九十第三項前段
    行為間，有方法結果之牽連關係，為裁判上一罪，爰不另為無罪之諭知，附此敘
    明。
據上論斷，應依刑事訴訟法第二百九十九條第一項前段，公司法第九條第三項後段，
刑法第十一條前段、第三十一條第一項、第二條第一項前段、第四十一條第一項前段
、第七十四條第一款，罰金罰鍰提高標準條例第一項前段、第二條，判決如主文。
本案經檢察官徐名駒到庭執行職務。
中      華      民      國       九十       年     九     月    十九    日
                                      臺灣板橋地方法院刑事第六庭
                                          法  官  侯  志  融
右正本證明與原本無異。
如不服本判決，應於判決送達後十日內向本院提出上訴狀（應附繕本）。
                                          書記官  陳  淑  芳
中      華      民      國       九十       年     九     月   二十四   日
附錄本案論罪科刑法條全文：
公司法第九條：
公司設立登記後，如發現其設立登記或其他登記事項，有違法情事時，公司負責人各
處一年以下有期徒刑、拘役或科或併科新臺幣六萬元以下罰金。
公司負責人對於前項登記事實，為虛偽之記載者，依刑法或特別刑法有關規定處罰。
公司應收之股款，股東並未實際繳納，而以申請文件表明收足，或股東雖已繳納而於
登記後將股款發還股東，或任由股東收回者，公司負責人各處五年以下有期徒刑、拘
役或科或併科新臺幣六萬元以下罰金。
前三項裁判確定後，由法院檢察處通知中央主管機關撤銷其登記。


司法院資訊處製作；財團法人民間司法改革基金會備份。
